---
title: "Tarea 2"
subtitle: "SP-1637 Análisis de Sobrevivencia — IIC-2026"
author: 
    - 'Gustavo Murillo'
    - 'Mario Alvarado'
date: today
date-format: long 
format:
  pdf:
   documentclass: article
   papersize: letter
   classoption: [fleqn]
   geometry:
     - top=2.5cm
     - bottom=2.5cm
     - left=2.5cm
     - right=2.5cm
   toc: true
   toc-depth: 3
   toc-title: "Contenidos"
   number-sections: false
   colorlinks: true
   linkcolor: RoyalBlue
   urlcolor: RoyalBlue
   highlight-style: github
   code-block-bg: "#f7f7f7"
   code-block-border-left: "#cccccc"
   code-overflow: wrap
   fig-pos: "H"
   fig-align: center
   include-in-header:
     text: |
       \setlength{\mathindent}{0pt}
execute: 
  eval: true
  message: false
  warning: false
lang: es
editor_options: 
  chunk_output_type: console
---

# Datos

## Base de datos
```{r}
pacman::p_load(haven, dplyr, survival, survminer, patchwork, splines)

datos <- read_dta("encfec2010.dta") |>
  filter(region == 1 | region == 8)

summary(datos)
table(datos$region)
```

## Creación de variables
```{r}
datos <- datos |>
  mutate(
    r201b = as.numeric(na_if(r201b, 99)),
    r201c = as.numeric(na_if(r201c, 9999)),
    r216m = if_else(r216m %in% c(98, 99), NA, as.numeric(r216m)),
    r216a = if_else(r216a %in% c(9998, 9999), NA, as.numeric(r216a)),
    evento = case_when(
      r215 == 1 ~ 0,
      r215 %in% c(2, 3) ~ 1
    ),
    tiempo_union = case_when(
      evento == 0 ~ as.numeric(r202),
      evento == 1 ~ ((r216a - r201c) * 12 + (r216m - r201b)) / 12
    )
  )

summary(datos$r201b)
summary(datos$r216m)
table(datos$r215, datos$evento, useNA = "ifany")
summary(datos$tiempo_union)
```

```{r}
datos <- datos |>
  mutate(
    ednivel_cat = factor(case_when(
      ednivel <= 10 ~ "Primaria o menos",
      ednivel <= 30 ~ "Secundaria",
      ednivel <= 50 ~ "Postsecundaria"
    )),

    religion_cat = factor(case_when(
      r209 == 1 ~ "Católica",
      r209 %in% c(2, 3, 4, 5, 7) ~ "Otra religión",
      r209 == 8 ~ "No creyente"
    )),
    sexo_cat = factor(
      r204,
      levels = c(1, 2),
      labels = c("Hombre", "Mujer")
    ),
    zona_cat = case_when(
      zona == 1 ~ "Urbana",
      zona == 2 ~ "Rural"
    ),
    ednivel = na_if(ednivel, 99)
  )
```

# Objeto de supervivencia

```{r}
so.1 <- Surv(time = datos$tiempo_union, event = datos$evento)
```

# Ejercicio 1 

1.	Estime un modelo de riesgos proporcionales de Cox para analizar simultáneamente las diferencias en el riesgo (hazard) de la primera unión según nivel de educación (variable cuantitativa discreta) y religión y sexo (variables cualitativas). Interprete los hazard ratios estimados. (20 ptos)

## Modelo de riesgos proporcionales de Cox

```{r}
mod_rp_cox <- coxph(
  so.1 ~ ednivel + religion_cat + sexo_cat,
  data = datos
)
summary(mod_rp_cox)

(0.9889 - 1) * 100 # ednivel
(0.9804 - 1) * 100 # no creyente
(1.1088 - 1) * 100 # Otra religión
(1.4269 - 1) * 100 # sexo mujer
```


::: {.callout-tip}

## Interpretación

**Significativos**

- Por cada unidad adicional en el nivel educativo, el hazard de la primera unión disminuye en 1,11 %. Lo anterior, manteniendo las demás variables constantes.

- Para las mujeres, el hazard de la primera unión es 42,69 % mayor que para los hombres  . Lo anterior, manteniendo las demás variables constantes.

**No significativos**

- Para las personas que **no** son creyentes, el hazard de la primera unión es 1,96 % menor que para las personas que son creyentes. Lo anterior, manteniendo las demás variables constantes.

- Para las personas que pertenecen a **otra religión**, el hazard de la primera unión es 10,88 % mayor que para las personas que son creyentes. Lo anterior, manteniendo las demás variables constantes.
:::

# Ejercicio 2

2.	Con gráficos de proporcionalidad, analice el supuesto de riesgos proporcionales para las distintas variables.  Escriba en pocas oraciones qué observa sobre el cumplimiento de los supuestos. (10 ptos)

```{r}
datos$No_creyente <- 1 * (datos$religion_cat == "No creyente")
datos$Otra_reli <- 1 * (datos$religion_cat == "Otra religión")

cox_2 <- coxph(
  so.1 ~ ednivel + No_creyente + Otra_reli + sexo_cat,
  data = datos
)

p_rp <- cox.zph(cox_2)
ggcoxzph(p_rp)
```


::: {.callout-tip}

## Interpretación

- Con respecto al nivel educativo, no parece cumplirse el supuesto de riesgos proporcionales ya que se observa que la línea es más bien creciente y parece que conforme aumenta la edad, el riesgo de la primera unión cambia.

- En lo que respecta a las personas **no** creyentes, sí parece cumplirse el supuesto de riesgos proporcionales ya que se observa que la línea sí es prácticamente horizontal y que conforme aumenta la edad, para estas personas el riesgo de la primera unión se mantiene constante en comparación con los católicos. Lo mismo sucede para las personas que tienen una religión distinta a la católica.

- Para las mujeres, el supuesto de riesgos proporcionales tampoco parece cumplirse. Se observa que la línea es decreciente en el tiempo, es decir, que conforme aumenta la edad de las mujeres, parece que el riesgo de la primera unión disminuye en comparación con los hombres.

:::

## Ejercicio 3

Con un 5% de significancia, analice el supuesto de riesgos proporcionales con la prueba de hipótesis basada en los residuos de Schoenfeld (la prueba de hipótesis estudiada en clase). Diga si los resultados de la prueba coinciden con su análisis gráfico.  Por qué sí o por qué no? .  Si no se cumple el supuesto, corrija el modelo con la función tt, decidiendo si toma la variable entera o usa “nudos” (“knotts”) (10 ptos.)

```{r}
cox.zph(cox_2)
cox.zph(mod_rp_cox)
```


::: {.callout-tip}

## Interpretación

- Para el modelo global, hay sufuciente evidencia estadística para rechazar la hipótesis nula de que para el modelo en su conjunto el supuesto de riesgos proporcionales se cumple. 

- Para el factor de religión, **no** se rechaza la hipótesis nula de que el coeficiente de religión cambie en función del tiempo. Es decir se cumple el supuesto de riesgos proporcionales.

- Para el nivel educativo, existe suficiente evidencia estadística para rechazar la hipótesis nula de que se cumple el supuesto de riesgos proporcionales. Es decir, según el nivel educativo del individuo, el riesgo de la primera unión cambia con el tiempo.

- Con respecto al sexo, con un alfa de 0,05 , se rechaza la hipótesis nula de que el supuesto de riesgos proporcionales se cumple. Por tanto, según el sexo del individuo, el riesgo de la primera unión cambia a lo largo del tiempo.

- Los resultados de la prueba formal concuerdan con lo que se observó gráficamente en el ejercicio anterior. En los gráficos donde hubo líneas crecientes o decrecientes fue en los correspondientes a las variables en las que no se cumplió el supuesto de riesgos proporcionales (nivel educativo y sexo).
:::

```{r}
cox_corregido <- coxph(
  so.1 ~ ednivel +
    No_creyente +
    Otra_reli +
    sexo_cat +
    tt(sexo_cat) +
    tt(ednivel),
  tt = list(
    function(x, t, ...) {
      as.numeric(x) * t
    },
    function(x, t, ...) {
      as.numeric(x) * nsk(t, knots = c(20, 25, 30))
    }
  ),
  data = datos
)
```


::: {.callout-note}

## Nota

- Para la variable sexo, se decide tomar la variable entera ya que la tendencia decreciente en el tiempo es muy marcada y a un ritmo constante.

- Por su parte, para nivel educativo se decide usar nudos ya que en realidad la línea es más como una curva con un crecimiento a un ritmo que no es constante. Esto quiere decir que en realidad la tasa de cambio del riesgo no crece uniformemente si no que en algunas edad crece más rápido o más lento.

:::

# Ejercicio 4

Con un gráfico de residuos de deviancia vs el componente lineal ajustado, analice si hay valores extremos.  Utilice los valores frontera de -2 y 2 para definir a los valores extremos.  Si encuentra valores extremos, diseñe una tabla en la que incluya el componente lineal ajustado, el residuo de deviancia, y los valores de educación y año de nacimiento (cohorte), y diga por qué son valores extremos.  Si encuentra más de 10 valores extremos, puede seleccionar una submuestra para describirlos. (20 ptos.)

## Gráfico de residuos de deviancia

```{r}
res_dev <- residuals(mod_rp_cox, type = "deviance")
xb <- predict(mod_rp_cox, type = "lp")

plot(
  res_dev ~ xb,
  xlab = "Componente lineal ajustado",
  ylab = "Residuos de deviancia",
  ylim = range(c(res_dev, -2, 2))
)
abline(h = c(-2, 2), col = "red", lty = 2, lwd = 2)
```

Los residuos que se encuentran por encima de 2 o por debajo de -2 se consideran valores extremos. A diferencia de una regresión lineal, en este gráfico no se busca verificar homoscedasticidad, sino identificar observaciones que el modelo predice de manera deficiente.

## Identificación de los valores extremos

```{r}
# Los nombres de los residuos indican las filas utilizadas por el modelo.
filas_modelo <- as.integer(names(res_dev))

tabla_extremos <- datos[filas_modelo, ] |>
  mutate(
    componente_lineal = as.numeric(xb),
    residuo_deviancia = as.numeric(res_dev),
    educacion = as.character(as_factor(ednivel)),
    cohorte = as.numeric(r201c)
  ) |>
  filter(abs(residuo_deviancia) > 2) |>
  arrange(desc(abs(residuo_deviancia)))

resumen_extremos <- data.frame(
  Medida = c(
    "Observaciones utilizadas por el modelo",
    "Valores extremos",
    "Porcentaje de valores extremos"
  ),
  Resultado = c(
    length(res_dev),
    nrow(tabla_extremos),
    paste0(round(100 * nrow(tabla_extremos) / length(res_dev), 2), "%")
  )
)

knitr::kable(resumen_extremos, align = c("l", "r"))
```

Como se encontraron más de 10 valores extremos, se presentan los 10 casos con el mayor valor absoluto del residuo de deviancia.

```{r}
tabla_extremos |>
  slice_head(n = 10) |>
  transmute(
    ID = id,
    `Componente lineal` = round(componente_lineal, 3),
    `Residuo de deviancia` = round(residuo_deviancia, 3),
    Educacion = educacion,
    Cohorte = cohorte,
    `Edad a la union o censura` = round(tiempo_union, 2),
    Evento = evento
  ) |>
  knitr::kable(align = c("r", "r", "r", "l", "r", "r", "r"))
```

::: {.callout-tip}

## Interpretación

- Se encontraron 112 valores extremos de las 1525 observaciones utilizadas por el modelo, lo que representa aproximadamente un 7,34 % de los casos.

- Los residuos positivos indican que la primera unión ocurrió antes de lo esperado por el modelo, dadas las características de la persona. En la submuestra presentada, nueve casos tienen residuos positivos y experimentaron la primera unión a edades muy tempranas, aproximadamente entre los 9 y 14 años.

- El caso con residuo negativo corresponde a una persona censurada a los 71 años. Esta persona permaneció sin experimentar una primera unión durante mucho más tiempo del esperado por el modelo.

- Estos casos son extremos porque su experiencia observada difiere considerablemente de la predicha por el modelo. Esto no significa necesariamente que sean errores en la base de datos, sino que las variables incluidas en el modelo no explican adecuadamente su tiempo hasta la primera unión.

:::


# Ejercicio 5

Con los residuos de Cox-Snell, analice la bondad de ajuste del modelo a los datos.  Si hay un mal ajuste, diga si los valores extremos encontrados en el punto anterior son los que están causando el mal ajuste (20 ptos.)

## Residuos de Cox-Snell

Los residuos de Cox-Snell no se obtienen directamente con `residuals()`. Siguiendo el procedimiento visto en clase, se calculan restando el residuo de martingala a la variable de evento:

\[
r_{Ci}=\delta_i-r_{Mi}
\]

Si el modelo tiene un buen ajuste, los residuos de Cox-Snell deben aproximarse a una distribución exponencial con parámetro 1.

```{r}
martingala <- residuals(mod_rp_cox, type = "martingale")
evento_modelo <- datos$evento[filas_modelo]
cox_snell <- evento_modelo - martingala

hist(
  cox_snell,
  xlab = "Residuos de Cox-Snell",
  ylab = "Frecuencia absoluta",
  main = "Histograma de los residuos de Cox-Snell"
)
```

Para analizar la bondad de ajuste se comparan los residuos con los cuantiles de una distribución exponencial. Los puntos deberían seguir aproximadamente la línea central del QQPlot y permanecer dentro de las bandas de confianza.

```{r}
car::qqPlot(
  cox_snell,
  distribution = "exp",
  main = "QQPlot de los residuos de Cox-Snell",
  xlab = "Cuantiles de la distribución exponencial",
  ylab = "Residuos de Cox-Snell",
  id = FALSE
)
```

## Comparación sin valores extremos

Para determinar si los valores extremos encontrados en el ejercicio anterior explican el mal ajuste, se vuelve a estimar el modelo después de excluirlos y se comparan ambos QQPlots.

```{r}
filas_extremas <- filas_modelo[abs(res_dev) > 2]
datos_sin_extremos <- datos[-filas_extremas, ]

mod_sin_extremos <- coxph(
  Surv(tiempo_union, evento) ~ ednivel + religion_cat + sexo_cat,
  data = datos_sin_extremos
)

martingala_sin <- residuals(mod_sin_extremos, type = "martingale")
filas_modelo_sin <- as.integer(names(martingala_sin))
evento_modelo_sin <- datos_sin_extremos$evento[filas_modelo_sin]
cox_snell_sin <- evento_modelo_sin - martingala_sin

par(mfrow = c(1, 2))

car::qqPlot(
  cox_snell,
  distribution = "exp",
  main = "Modelo original",
  xlab = "Cuantiles exponenciales",
  ylab = "Residuos de Cox-Snell",
  id = FALSE
)

car::qqPlot(
  cox_snell_sin,
  distribution = "exp",
  main = "Modelo sin valores extremos",
  xlab = "Cuantiles exponenciales",
  ylab = "Residuos de Cox-Snell",
  id = FALSE
)

par(mfrow = c(1, 1))
```

::: {.callout-tip}

## Interpretación

- En el modelo original, la mayor parte de los residuos sigue aproximadamente la línea central. Sin embargo, en la cola superior se observa una separación sistemática, por lo que el ajuste es razonable para los valores centrales, pero no es completamente satisfactorio para las observaciones con residuos altos.

- Después de excluir los 112 valores extremos y volver a estimar el modelo, la separación en la cola superior no desaparece; por el contrario, continúa siendo visible y algunos residuos se alejan todavía más de la línea central.

- Por tanto, los valores extremos detectados en el ejercicio 4 no parecen ser la causa principal del problema de ajuste. La falta de ajuste puede estar relacionada con la especificación del modelo, con variables explicativas no incluidas o con el incumplimiento del supuesto de riesgos proporcionales detectado anteriormente para educación y sexo.

:::


# Ejercicio 6

Expanda el archivo de datos para definirlo en años-persona.  Con una regresión logística con efectos aleatorios, estime un modelo de riesgos proporcionales en tiempo discreto.  Haga un cuadro comparativo en el que compare los hazard ratios del modelo de Cox con los Odds Ratios del modelo logístico.  Escriba a la par de los mismos un asterisco si el coeficiente exponenciado es distinto de cero al 5% de significancia (o sea, si el pvalue es menor a 0.05).  Escriba un brevísimo párrafo que compare los resultados tanto descriptivos como inferenciales. (20 ptos.) 

## Expansión del archivo en años-persona

Primero se conservan las mismas observaciones utilizadas por el modelo de Cox. Luego cada persona se repite una vez por cada año durante el cual estuvo expuesta al riesgo de experimentar la primera unión.

```{r}
datos_modelo <- datos[filas_modelo, ]
datos_modelo$id_panel <- seq_len(nrow(datos_modelo))
datos_modelo$periodos <- pmax(
  1L,
  as.integer(ceiling(datos_modelo$tiempo_union))
)

datos_ap <- datos_modelo[
  rep(seq_len(nrow(datos_modelo)), datos_modelo$periodos),
]

datos_ap$edad_final <- sequence(datos_modelo$periodos)
datos_ap$edad_inicial <- datos_ap$edad_final - 1L
```

En los años anteriores a la primera unión, la variable `evento_anual` es igual a 0. Para las personas que experimentaron el evento, toma el valor 1 únicamente en el último intervalo. Las personas censuradas mantienen el valor 0 durante todo el seguimiento.

```{r}
datos_ap$evento_anual <- as.integer(
  datos_ap$evento == 1 &
    datos_ap$edad_final == datos_ap$periodos
)

resumen_expansion <- data.frame(
  Medida = c(
    "Personas",
    "Registros año-persona",
    "Eventos en la base original",
    "Eventos en la base expandida"
  ),
  Resultado = c(
    nrow(datos_modelo),
    nrow(datos_ap),
    sum(datos_modelo$evento),
    sum(datos_ap$evento_anual)
  )
)

knitr::kable(resumen_expansion, align = c("l", "r"))
```

La expansión genera 36410 registros año-persona y conserva los 892 eventos de la base original.

## Recodificación del tiempo

Siguiendo el procedimiento del profesor, el tiempo se incorpora como factor para permitir que el riesgo basal cambie entre grupos de edades. Las edades con pocos eventos se agrupan para evitar estimaciones inestables: 14 años o menos, intervalos quinquenales entre 15 y 39 años, y 40 años o más.

```{r}
datos_ap <- datos_ap |>
  mutate(
    edad_tramo = cut(
      edad_final,
      breaks = c(-Inf, 14, 19, 24, 29, 34, 39, Inf),
      labels = c(
        "14 o menos", "15-19", "20-24", "25-29",
        "30-34", "35-39", "40 o mas"
      )
    )
  )

tabla_tiempo <- datos_ap |>
  group_by(edad_tramo) |>
  summarise(
    Registros_anio_persona = n(),
    Eventos = sum(evento_anual),
    .groups = "drop"
  )

knitr::kable(tabla_tiempo, align = c("l", "r", "r"))
```

## Modelo logístico con efectos aleatorios

Se estima una regresión logística mixta. El intercepto aleatorio por persona toma en cuenta que los distintos años correspondientes a una misma persona no son observaciones independientes. Los coeficientes de educación, religión y sexo se mantienen constantes en el tiempo, mientras que `edad_tramo` representa el riesgo basal discreto.

```{r}
mod_logit <- lme4::glmer(
  evento_anual ~ ednivel + religion_cat + sexo_cat + edad_tramo +
    (1 | id_panel),
  family = binomial(link = "logit"),
  data = datos_ap,
  nAGQ = 0,
  control = lme4::glmerControl(
    optimizer = "bobyqa",
    optCtrl = list(maxfun = 200000)
  )
)

summary(mod_logit)
```

## Comparación entre Cox y tiempo discreto

```{r}
coef_cox <- summary(mod_rp_cox)$coefficients[1:4, , drop = FALSE]
coef_logit <- summary(mod_logit)$coefficients[2:5, , drop = FALSE]

agregar_asterisco <- function(valor, pvalor) {
  paste0(
    formatC(valor, format = "f", digits = 3),
    ifelse(pvalor < 0.05, "*", "")
  )
}

tabla_comparacion <- data.frame(
  Covariable = c(
    "Nivel educativo",
    "No creyente vs. católica",
    "Otra religión vs. católica",
    "Mujer vs. hombre"
  ),
  `HR de Cox` = agregar_asterisco(
    exp(coef_cox[, "coef"]),
    coef_cox[, "Pr(>|z|)"]
  ),
  `OR logistico` = agregar_asterisco(
    exp(coef_logit[, "Estimate"]),
    coef_logit[, "Pr(>|z|)"]
  ),
  check.names = FALSE
)

knitr::kable(tabla_comparacion, align = c("l", "r", "r"))
```

El asterisco indica un p-valor menor que 0,05. Técnicamente, la prueba establece si el coeficiente es distinto de 0, lo que equivale a determinar si el HR o el OR es distinto de 1.

::: {.callout-tip}

## Interpretación

- Ambos modelos presentan las mismas direcciones y conclusiones inferenciales. El nivel educativo tiene una asociación negativa y estadísticamente significativa con el riesgo de la primera unión: el HR de Cox es 0,989 y el OR del modelo logístico es 0,985.

- Las categorías de religión no son estadísticamente significativas en ninguno de los dos modelos. Sus HR y OR son cercanos a 1.

- Ser mujer está asociado con una mayor ocurrencia de la primera unión en ambos modelos. El modelo de Cox estima un HR de 1,427 y el modelo logístico un OR de 1,619; ambos resultados son estadísticamente significativos.

- Los valores no tienen que ser idénticos porque Cox estima razones de hazards en tiempo continuo y la regresión logística estima razones de odds por intervalo anual. Aun así, la coincidencia en dirección y significancia muestra que las conclusiones sustantivas son consistentes entre ambas estrategias.

:::


