---
title: "Tarea 1"
subtitle: "SP-1637 Análisis de Sobrevivencia — IIC-2026"
author: 
    - 'Gustavo Murillo'
    - 'Mario Alvarado'
date: today
date-format: long 
format:
  pdf:
   documentclass: article
   papersize: letter
   classoption: [fleqn]
   geometry:
     - top=2.5cm
     - bottom=2.5cm
     - left=2.5cm
     - right=2.5cm
   toc: true
   toc-depth: 3
   toc-title: "Contenidos"
   number-sections: false
   colorlinks: true
   linkcolor: RoyalBlue
   urlcolor: RoyalBlue
   highlight-style: github
   code-block-bg: "#f7f7f7"
   code-block-border-left: "#cccccc"
   code-overflow: wrap
   fig-pos: "H"
   fig-align: center
   include-in-header:
     text: |
       \setlength{\mathindent}{0pt}
execute: 
  eval: false
  message: false
  warning: false
lang: es
editor_options: 
  chunk_output_type: console
---


```{r setup, include=FALSE}
knitr::opts_chunk$set(echo = TRUE)
```

## Carga de datos

```{r}
pacman::p_load(haven, dplyr, survival, survminer)

datos <- read_dta("encfec2010.dta")

datos_r8 <- datos |>
  filter(region == 8)

datos_r1 <- datos |>
  filter(region == 1)

summary(datos)
table(datos$region)
```


## Ejercicio 1

### Región Pacífico Central
```{r}
datos_r8 <- datos_r8 |>
  mutate(
    r201b = na_if(r201b, 99),
    r201c = na_if(r201c, 9999),
    r216m = na_if(na_if(r216m, 98), 99),
    r216a = na_if(na_if(r216a, 9998), 9999),
    evento = case_when(
      r215 == 1 ~ 0,
      r215 %in% c(2, 3) ~ 1,
      .default = NA_real_
    ),
    tiempo_union = case_when(
      evento == 0 ~ as.numeric(r202),
      evento == 1 ~ ((r216a - r201c) * 12 + (r216m - r201b)) / 12,
      .default = NA_real_
    )
  )

summary(datos_r8$r201b)
summary(datos_r8$r216m)
table(datos_r8$r215, datos_r8$evento, useNA = "ifany")
summary(datos_r8$tiempo_union)
```

### Región Metropolitana

```{r}
datos_r1 <- datos_r1 |>
  mutate(
    r201b = na_if(r201b, 99),
    r201c = na_if(r201c, 9999),
    r216m = na_if(na_if(r216m, 98), 99),
    r216a = na_if(na_if(r216a, 9998), 9999),
    evento = case_when(
      r215 == 1 ~ 0,
      r215 %in% c(2, 3) ~ 1,
      .default = NA_real_
    ),
    tiempo_union = case_when(
      evento == 0 ~ as.numeric(r202),
      evento == 1 ~ ((r216a - r201c) * 12 + (r216m - r201b)) / 12,
      .default = NA_real_
    )
  )

summary(datos_r1$r201b)
summary(datos_r1$r216m)
table(datos_r1$r215, datos_r1$evento, useNA = "ifany")
summary(datos_r1$tiempo_union)
```


## Ejercicio 2

### Región PC
```{r}
so.1 <- Surv(time = datos_r8$tiempo_union, event = datos_r8$evento)
fit1 <- survfit(so.1 ~ 1)


summary(fit1)$table
ggsurvplot(fit1, data = datos_r8)
```
**La edad mediana a la primera unión es de aproximadamente 25 en la región Pacífico Central**

**La proporción de personas que nunca se unen es de aproximadamente 0,125 o un 12,5 % de las personas que nunca se unen en la región Pacífico Central**

### Región Metropolitana
```{r}
so.2 <- Surv(time = datos_r1$tiempo_union, event = datos_r1$evento)
fit2 <- survfit(so.2 ~ 1)

ggsurvplot(fit2, data = datos_r1)
```

## Ejercicio 3

```{r}
summary(fit1)
```


**a. La edad media de la primera unión es de 24.24**

**b. Aproximadamente el 25 % de las personas de la región Pacífico Central había experimentado su primera unión conyugal al alcanzar los 19.83 años**

**c.	Cree una curva de hazards**

```{r}
tabla_hazard <- data.frame(
  Tiempo = fit1$time,
  Sobrevivientes = fit1$n.risk,
  Eventos = fit1$n.event
) |>
  mutate(
    delta_t = Tiempo - lag(Tiempo),
    ht = (Eventos / Sobrevivientes) / delta_t
  ) |>
  filter(is.finite(ht))

suavizam <- loess(ht ~ Tiempo, data = tabla_hazard)
suav <- predict(suavizam)

plot(
  suav ~ tabla_hazard$Tiempo,
  type = "l",
)
```


## Ejercicio 4


```{r}

datos_r8 <- datos_r8 |>
  mutate(
    ednivel_cat = case_when(
      ednivel <= 10 ~ "Primaria o menos",
      ednivel <= 30 ~ "Secundaria",
      ednivel <= 50 ~ "Postsecundaria",
      TRUE ~ NA_character_
    )
  )
```

## Ejercicio 5


```{r}

datos_r8 <- datos_r8 |>
  mutate(
    religion_cat = case_when(
      r209 == 1 ~ "Católica",
      r209 %in% c(2, 3, 4, 5, 7) ~ "Otra religión",
      r209 == 8 ~ "No creyente",
      TRUE ~ NA_character_
    ),
    sexo_cat = factor(
      r204,
      levels = c(1, 2),
      labels = c("Hombre", "Mujer")
    ),
    zona_cat = case_when(
      zona == 1 ~ "Urbana",
      zona == 2 ~ "Rural",
      TRUE ~ NA_character_
    )
  )
```

## Ejercicio 6

```{r}

fit.sexo <- survfit(so.1 ~ as.factor(sexo_cat), data = datos_r8)
fit.educacion <- survfit(so.1 ~ as.factor(ednivel_cat), data = datos_r8)
fit.religion <- survfit(so.1 ~ as.factor(religion_cat), data = datos_r8)
fit.zona <- survfit(so.1 ~ as.factor(zona_cat), data = datos_r8)
```


```{r}
graf.sexo <- ggsurvplot(
  fit.sexo,
  data = datos_r8,
  pval = TRUE,
  title = "Sexo",
  xlab = "Edad",
  ylab = "Probabilidad de permanecer sin unión"
)

graf.educacion <- ggsurvplot(
  fit.educacion,
  data = datos_r8,
  pval = TRUE,
  title = "Educación",
  xlab = "Edad",
  ylab = "Probabilidad de permanecer sin unión"
)

graf.religion <- ggsurvplot(
  fit.religion,
  data = datos_r8,
  pval = TRUE,
  title = "Religión",
  xlab = "Edad",
  ylab = "Probabilidad de permanecer sin unión"
)

graf.zona <- ggsurvplot(
  fit.zona,
  data = datos_r8,
  pval = TRUE,
  title = "Zona",
  xlab = "Edad",
  ylab = "Probabilidad de permanecer sin unión"
)

arrange_ggsurvplots(
  list(
    graf.sexo,
    graf.educacion,
    graf.religion,
    graf.zona
  ),
  ncol = 2,
  nrow = 2,
  print = TRUE
)
```


## Ejercicio 7

La función correcta es `survdiff()`, con dos letras `f`. Para todas las pruebas se utiliza un nivel de significancia de $\alpha=0.05$.

### Sexo

```{r}
prueba.sexo <- survdiff(so.1 ~ sexo_cat, data = datos_r8)
prueba.sexo$pvalue
```

**Hipótesis nula:** $H_0: S_{Hombre}(t)=S_{Mujer}(t) \Rightarrow h_{Hombre}(t)=h_{Mujer}(t)$.

**Hipótesis alternativa:** $H_1: S_{Hombre}(t)\neq S_{Mujer}(t) \Rightarrow h_{Hombre}(t)\neq h_{Mujer}(t)$.

**Interpretación:** Como el p-value es 0.0084, menor que 0.05, se rechaza la hipótesis nula. Hay evidencia estadísticamente significativa de que las curvas de supervivencia de la edad a la primera unión son diferentes entre hombres y mujeres.

### Educación

```{r}
prueba.educacion <- survdiff(so.1 ~ ednivel_cat, data = datos_r8)
prueba.educacion$pvalue
```

**Hipótesis nula:** $H_0: S_{Primaria}(t)=S_{Secundaria}(t)=S_{Postsecundaria}(t) \Rightarrow h_{Primaria}(t)=h_{Secundaria}(t)=h_{Postsecundaria}(t)$.

**Hipótesis alternativa:** $H_1:$ al menos una $S_i(t)\neq S_j(t) \Rightarrow$ al menos una $h_i(t)\neq h_j(t)$.

**Interpretación:** Como el p-value es 0.6947, mayor que 0.05, no se rechaza la hipótesis nula. No hay evidencia estadísticamente significativa de diferencias entre las curvas según el nivel educativo.

### Religión

```{r}
prueba.religion <- survdiff(so.1 ~ religion_cat, data = datos_r8)
prueba.religion$pvalue
```

**Hipótesis nula:** $H_0: S_{Católica}(t)=S_{Otra}(t)=S_{NoCreyente}(t) \Rightarrow h_{Católica}(t)=h_{Otra}(t)=h_{NoCreyente}(t)$.

**Hipótesis alternativa:** $H_1:$ al menos una $S_i(t)\neq S_j(t) \Rightarrow$ al menos una $h_i(t)\neq h_j(t)$.

**Interpretación:** Como el p-value es 0.4136, mayor que 0.05, no se rechaza la hipótesis nula. No hay evidencia estadísticamente significativa de diferencias entre las curvas según la religión.

### Zona

```{r}
prueba.zona <- survdiff(so.1 ~ zona_cat, data = datos_r8)
prueba.zona$pvalue
```

**Hipótesis nula:** $H_0: S_{Urbana}(t)=S_{Rural}(t) \Rightarrow h_{Urbana}(t)=h_{Rural}(t)$.

**Hipótesis alternativa:** $H_1: S_{Urbana}(t)\neq S_{Rural}(t) \Rightarrow h_{Urbana}(t)\neq h_{Rural}(t)$.

**Interpretación:** Como el p-value es 0.5757, mayor que 0.05, no se rechaza la hipótesis nula. No hay evidencia estadísticamente significativa de diferencias entre las curvas de las zonas urbana y rural.


## Ejercicio 8

En `survdiff()`, `rho = 0` corresponde a la prueba log-rank y `rho = 1` corresponde a la prueba Peto-Peto.

```{r}
survdiff(
  so.1 ~ sexo_cat,
  data = datos_r8,
  rho = 1
)$pvalue
```

**Interpretación:** La prueba log-rank produce un p-value de 0.0084 y la prueba Peto-Peto un p-value de 0.0004. Ambos valores son menores que 0.05, por lo que con ambas pruebas se rechaza la hipótesis nula de igualdad entre las curvas de supervivencia de hombres y mujeres. Por tanto, la prueba Peto-Peto conduce a la misma conclusión que la prueba log-rank: existen diferencias estadísticamente significativas por sexo en la edad a la primera unión conyugal.

















