---
title: "Tarea 1"
author: "Mario Alvarado"
output: 
  html_document: 
    df_print: paged
editor_options: 
  chunk_output_type: inline
---

```{r setup, include=FALSE}
knitr::opts_chunk$set(echo = TRUE)
```

## Carga de datos

```{r}
library(haven)
library(dplyr)
library(survival)
library(survminer)

# setwd("C:/Users/Mario.alvarado/OneDrive - Ministerio de Comercio Exterior/Aprendizaje/Estadistica/2.3 Analisis de Sobrevivencia/Tarea 1")

datos <- read_dta("encfec2010.dta") %>%
  filter(region == 8)

View(datos)

summary(datos)
table(datos$region)
```


## Ejercicio 1

```{r}
datos <- datos %>%
  mutate(
    r201b = na_if(r201b, 99),
    r201c = na_if(r201c, 9999),
    r216m = na_if(na_if(r216m, 98), 99),
    r216a = na_if(na_if(r216a, 9998), 9999),
    evento = case_when(
      r215 == 1 ~ 0,
      r215 %in% c(2, 3) ~ 1,
      TRUE ~ NA_real_
    ),
    tiempo_union = case_when(
      evento == 0 ~ as.numeric(r202),
      evento == 1 ~ ((r216a - r201c) * 12 + (r216m - r201b)) / 12,
      TRUE ~ NA_real_
    )
  )

summary(datos$r201b)
summary(datos$r216m)
table(datos$r215, datos$evento, useNA = "ifany")
summary(datos$tiempo_union)

```

## Ejercicio 2

```{r}
so.1 <- Surv(time = datos$tiempo_union, event = datos$evento)
fit1=survfit(so.1~1)


summary(fit1)$table
ggsurvplot(fit1, data=datos)
```
**La mediana es de 24.24**

**La proporción de personas que nunca se unen es de 10.2%**

## Ejercicio 3

```{r}
summary(fit1)
```


**a. La edad media de la primera unión es de 24.24**

**b. Aproximadamente el 25 % de las personas de la región Pacífico Central había experimentado su primera unión conyugal al alcanzar los 19.83 años**

**c.	Cree una curva de hazards**

```{r}
tabla_hazard <- data.frame(
  Tiempo = fit1$time,
  Sobrevivientes = fit1$n.risk,
  Eventos = fit1$n.event
) %>%
  mutate(
    delta_t = Tiempo - lag(Tiempo),
    ht = (Eventos / Sobrevivientes) / delta_t
  ) %>%
  filter(is.finite(ht))

suavizam <- loess(ht ~ Tiempo, data = tabla_hazard)
suav <- predict(suavizam)

plot(
  suav ~ tabla_hazard$Tiempo,
  type = "l",
)

```


## Ejercicio 4


```{r}

datos <- datos %>%
  mutate(
    ednivel_cat = case_when(
      ednivel <= 10  ~ "Primaria o menos",
      ednivel <= 30 ~ "Secundaria",
      ednivel <= 50 ~ "Postsecundaria",
      TRUE ~ NA_character_
    )
  )

```

## Ejercicio 5


```{r}

datos <- datos %>%
  mutate(
    religion_cat = case_when(
      r209 == 1  ~ "Católica",
      r209 %in% c(2, 3, 4, 5, 7) ~ "Otra religión",
      r209 == 8 ~ "No creyente",
      TRUE ~ NA_character_
    ),
    sexo_cat = factor(
      r204,
      levels = c(1, 2),
      labels = c("Hombre", "Mujer") 
    ),
    zona_cat = case_when(
      zona == 1 ~ "Urbana",
      zona == 2 ~ "Rural",
      TRUE ~ NA_character_
    )
  )

```

## Ejercicio 6

```{r}



fit.sexo=survfit(so.1~as.factor(sexo_cat),data=datos)
fit.educacion=survfit(so.1~as.factor(ednivel_cat),data=datos)
fit.religion=survfit(so.1~as.factor(religion_cat),data=datos)
fit.zona=survfit(so.1~as.factor(zona_cat),data=datos)

```


```{r}
graf.sexo <- ggsurvplot(
  fit.sexo, data = datos, pval = TRUE,
  title = "Sexo", xlab = "Edad",
  ylab = "Probabilidad de permanecer sin unión"
)

graf.educacion <- ggsurvplot(
  fit.educacion, data = datos, pval = TRUE,
  title = "Educación", xlab = "Edad",
  ylab = "Probabilidad de permanecer sin unión"
)

graf.religion <- ggsurvplot(
  fit.religion, data = datos, pval = TRUE,
  title = "Religión", xlab = "Edad",
  ylab = "Probabilidad de permanecer sin unión"
)

graf.zona <- ggsurvplot(
  fit.zona, data = datos, pval = TRUE,
  title = "Zona", xlab = "Edad",
  ylab = "Probabilidad de permanecer sin unión"
)

arrange_ggsurvplots(
  list(
    graf.sexo,
    graf.educacion,
    graf.religion,
    graf.zona
  ),
  ncol = 2,
  nrow = 2,
  print = TRUE
)

```


## Ejercicio 7

La función correcta es `survdiff()`, con dos letras `f`. Para todas las pruebas se utiliza un nivel de significancia de $\alpha=0.05$.

### Sexo

```{r}
prueba.sexo <- survdiff(so.1 ~ sexo_cat, data = datos)
prueba.sexo$pvalue
```

**Hipótesis nula:** $H_0: S_{Hombre}(t)=S_{Mujer}(t) \Rightarrow h_{Hombre}(t)=h_{Mujer}(t)$.

**Hipótesis alternativa:** $H_1: S_{Hombre}(t)\neq S_{Mujer}(t) \Rightarrow h_{Hombre}(t)\neq h_{Mujer}(t)$.

**Interpretación:** Como el p-value es 0.0084, menor que 0.05, se rechaza la hipótesis nula. Hay evidencia estadísticamente significativa de que las curvas de supervivencia de la edad a la primera unión son diferentes entre hombres y mujeres.

### Educación

```{r}
prueba.educacion <- survdiff(so.1 ~ ednivel_cat, data = datos)
prueba.educacion$pvalue
```

**Hipótesis nula:** $H_0: S_{Primaria}(t)=S_{Secundaria}(t)=S_{Postsecundaria}(t) \Rightarrow h_{Primaria}(t)=h_{Secundaria}(t)=h_{Postsecundaria}(t)$.

**Hipótesis alternativa:** $H_1:$ al menos una $S_i(t)\neq S_j(t) \Rightarrow$ al menos una $h_i(t)\neq h_j(t)$.

**Interpretación:** Como el p-value es 0.6947, mayor que 0.05, no se rechaza la hipótesis nula. No hay evidencia estadísticamente significativa de diferencias entre las curvas según el nivel educativo.

### Religión

```{r}
prueba.religion <- survdiff(so.1 ~ religion_cat, data = datos)
prueba.religion$pvalue
```

**Hipótesis nula:** $H_0: S_{Católica}(t)=S_{Otra}(t)=S_{NoCreyente}(t) \Rightarrow h_{Católica}(t)=h_{Otra}(t)=h_{NoCreyente}(t)$.

**Hipótesis alternativa:** $H_1:$ al menos una $S_i(t)\neq S_j(t) \Rightarrow$ al menos una $h_i(t)\neq h_j(t)$.

**Interpretación:** Como el p-value es 0.4136, mayor que 0.05, no se rechaza la hipótesis nula. No hay evidencia estadísticamente significativa de diferencias entre las curvas según la religión.

### Zona

```{r}
prueba.zona <- survdiff(so.1 ~ zona_cat, data = datos)
prueba.zona$pvalue
```

**Hipótesis nula:** $H_0: S_{Urbana}(t)=S_{Rural}(t) \Rightarrow h_{Urbana}(t)=h_{Rural}(t)$.

**Hipótesis alternativa:** $H_1: S_{Urbana}(t)\neq S_{Rural}(t) \Rightarrow h_{Urbana}(t)\neq h_{Rural}(t)$.

**Interpretación:** Como el p-value es 0.5757, mayor que 0.05, no se rechaza la hipótesis nula. No hay evidencia estadísticamente significativa de diferencias entre las curvas de las zonas urbana y rural.


## Ejercicio 8

En `survdiff()`, `rho = 0` corresponde a la prueba log-rank y `rho = 1` corresponde a la prueba Peto-Peto.

```{r}
survdiff(
  so.1 ~ sexo_cat,
  data = datos,
  rho = 1
)$pvalue
```

**Interpretación:** La prueba log-rank produce un p-value de 0.0084 y la prueba Peto-Peto un p-value de 0.0004. Ambos valores son menores que 0.05, por lo que con ambas pruebas se rechaza la hipótesis nula de igualdad entre las curvas de supervivencia de hombres y mujeres. Por tanto, la prueba Peto-Peto conduce a la misma conclusión que la prueba log-rank: existen diferencias estadísticamente significativas por sexo en la edad a la primera unión conyugal.

















